【裁判字號】    98,易,609
【裁判日期】    990319
【裁判案由】    詐欺
【裁判全文】
臺灣臺中地方法院刑事判決               98年度易字第609號
公  訴  人  臺灣臺中地方法院檢察署檢察官
被      告  乙○○
選任辯護人  郭隆偉律師
被      告  甲○○
上列被告等因詐欺案件，經檢察官提起公訴（97年度偵字第2844
5號），本院判決如下：
    主    文
乙○○、甲○○均無罪。
    理    由
一、公訴意旨略以：被告乙○○、甲○○均深知習於票據往來者
    ，信賴公司行號所開立之支票遠勝於個人開立之支票；信賴
    客票（即因交易而取得第3人所開立之支票）遠勝於本身開
    立之支票，被告乙○○遂於民國95年間，自告訴人丙○○處
    離職後，成立德克精密科技有限公司（下稱德克公司），而
    其更明知其已無資力兌現德克公司票據，導致德克公司票據
    信用不佳，流通困難，然為與被告甲○○利用客票往來遂行
    詐騙，竟與被告甲○○共同基於不法犯意聯絡，與被告甲○○互換公司支票，即被告乙○○將其所經營之德克公司、其
    胞兄張士銘（由檢察官另為不起訴處分）所經營宸鴻工業有
    限公司（下稱宸鴻公司）之支票，向被告甲○○換取其擔任
    實際負責人之饌墘企業有限公司（下稱饌墘公司）支票，再
    併同以不詳方式所取得如附表所示之支票，於96年11月27日
    ，持德克公司報價表、資產負債表、營運報告書等文件，向
    告訴人丙○○佯稱德克公司前景看好，惟目前欠缺資金擴產
    ，再據如附表所示包括向被告甲○○所換回饌乾公司支票，
    向告訴人丙○○佯稱該支票均為德克公司交易過程收回之客
    票，以此為擔保向告訴人丙○○借款調現，致告訴人丙○○
    不疑有他，更因此陷於錯誤，而貸與票款共新臺幣（下同）
    79萬6240元。迨如附表所示之支票屆期後，逐一因拒絕往來
    及存款不足退票，告訴人丙○○始知受騙；因認被告乙○○
    、甲○○所為，係共同涉犯刑法339條第1項之詐欺取財罪嫌
    云云。
二、按犯罪事實應依證據認定之，無證據不得認定犯罪事實；不
    能證明被告犯罪者，應諭知無罪之判決，刑事訴訟法第154
    條第2項、第301條第1項前段定有明文。又檢察官就被告犯
    罪事實，應負舉證責任，並指出證明之方法，同法第161條
    第1項亦有明文，因此，檢察官對於起訴之犯罪事實，應負
    提出證據及說服之實質舉證責任。次按刑事訴訟法上所謂認
    定犯罪事實之證據，指足以證明被告確有犯罪行為之積極證
    據而言，該項證據必須適合於被告犯罪事實之認定，始得採
    為斷罪之資料；又如未能發現相當證據，或證據不足以證明
    ，自不能以推測或擬制之方法，為裁判基礎；又認定不利於
    被告之事實，須依積極證據，苟積極證據不足為不利於被告
    事實之認定時，即應為有利於被告之認定，更不必有何有利
    之證據；又事實審法院對於證據之取捨，依法雖有自由判斷
    之權，然積極證據不足證明犯罪事實時，被告之抗辯或反證
    縱屬虛偽，仍不能以此資為積極證據應予採信之理由；又認
    定犯罪事實所憑之證據，雖不以直接證據為限，間接證據亦
    包括在內；然而無論直接或間接證據，其為訴訟上之證明，
    須於通常一般之人均不致有所懷疑，而得確信其為真實之程
    度者，始得據為有罪之認定，若其關於被告是否犯罪之證明
    未達此程度，而有合理性之懷疑存在時，致使無形成有罪之
    確信，依罪證有疑，利於被告之證據法則，即不得遽為不利
    被告之認定（最高法院69年台上字第4913號、40年台上字第
    86號、30年上字第816號、30年上字第482號、76年台上字第
    4986號判例參照）。
三、證據能力之說明：按被告以外之人於審判外之陳述，雖不符
    前4條（指刑事訴訟法第159條之1至第159條之4）之規定，
    而經當事人於審判程序同意作為證據，法院審酌該言詞陳述
    或書面陳述作成之情況，認為適當者，亦得為證據；又當事
    人、代理人或辯護人於法院調查證據時，知有第159條第1項
    不得為證據之情形，而未於言詞辯論終結前聲明異議，視為
    有前項之同意。刑事訴訟法第159條之5第1項、第2項定有明
    文。本件被告2人及選任辯護人就檢察官所提出證據之證據
    能力，均未於言詞辯論終結前聲明異議，自視為同意作為證
    據，本院審酌各該證據作成時之情況，亦認為適當，自具有
    證據能力。
四、本件公訴意旨認被告2人犯有刑法339條第1項之詐欺取財罪
    嫌，無非以：告訴人丙○○之指訴，及有附表所示之支票影
    本、退票理由單及被告乙○○向告訴人借款時所提出之報價
    表、資產負債表、營運報告書等附卷可稽；暨被告甲○○明
    知已無資力，仍以其向被告乙○○換回之德克公司、宸鴻公
    司之支票，佯稱為客票，併同其所經營之饌墘公司、騰進行
    銷企業有限公司（下稱騰進公司）之支票，向康焜昌、何辛
    娟等人調現詐騙之犯行，業經該署檢察官以97年度偵字第13
    332、15437、22395號提起公訴在案，有該起訴書在卷可稽
    ，足證被告甲○○、乙○○確均已無資力，然為了客票取信
    告訴人丙○○等人，而持續互換饌墘公司、騰進公司及德克
    公司支票，再對告訴人丙○○佯稱係客票，用以詐取財物。
    且依被告甲○○於該署97年度偵字第13332、15437、22395
    號案件已自承其無資力兌現所開出饌墘公司、騰進公司支票
    ，而被告乙○○竟仍願意與其換票乙情，更足證明被告2人
    互換公司支票使用，自始即無兌現本身所開出票據之打算，
    更遑論被告2人始終無法提出交易憑證，如統一發票等足以
    證明彼此間有交易實情之證據，因認被告乙○○辯稱：如附
    表所示之支票為德克公司交易取回之客票云云，洵屬無稽等
    語，為其主要論據。惟訊據被告乙○○固坦承有持如附表所
    示之3紙支票及已兌現之另紙發票人為金永成科技有限公司
    （下稱金永成公司）之支票，向告訴人丙○○分3次借得扣
    除利息後之款項共計86萬3770元（即自告訴人丙○○處借得
    現金8萬元，及由告訴人丙○○於96年11月27日匯款30萬元
    、於96年11月30日匯款19萬6070元、於96年12月7日匯款28
    萬7700元），並於96年12月21日開立收款證明予告訴人丙○○收執等情，惟堅詞否認有向告訴人丙○○詐欺取財之犯行
    ，辯稱：伊所持向告訴人丙○○借款之發票人為建芳商行、
    金永成公司及宸鴻公司之3紙支票均係德克公司因業務往來
    取得之客票，並非因借款目的而與各該公司負責人換票取得
    ，而發票人為饌墘公司之支票雖係伊與被告甲○○因換票取
    得，但該次換票是因為被告甲○○所經營之公司營運不佳需
    要向德克公司借票使用，伊才與被告甲○○交換公司的支票
    ；又伊持該紙饌墘公司之支票向告訴人丙○○借款是為了支
    付德克公司的應付帳款，並未向告訴人丙○○佯稱係德克公
    司為了擴大營業而有資金需求；伊與告訴人丙○○間純粹只
    是借貸的債務關係，並無意圖為自己不法所有而向告訴人丙○○施用詐術等語。另訊據被告甲○○固坦承因其所經營之
    饌墘公司及騰進公司營運不佳，經人介紹認識被告乙○○後
    ，彼此因為都需要客票來借取現金週轉，故與被告乙○○交
    換支票使用等情，惟亦堅詞否認有向告訴人丙○○詐欺取財
    之犯行，辯稱：伊不認識告訴人丙○○，伊僅有和乙○○交
    換公司支票使用，且本案係被告乙○○與告訴人丙○○間之
    債務糾紛，與伊無涉等語。
五、經查：
（一）依證人丙○○於99年3月5日本院審理時證述：被告乙○○
      向伊借款3次，第1次是在96年11月27日，被告乙○○是持
      金永成公司及饌墘公司之支票共2紙向伊借款，伊交付現
      金8萬元及匯款19萬6070元予被告乙○○，第2次是在96年
      11月30日左右，被告乙○○持宸鴻公司的支票向伊借款，
      伊匯款30萬元予被告乙○○，第3次是在與96年11月30日
      相隔1個星期左右，被告乙○○持建芳商行的支票向伊借
      款，伊匯款28萬7700元予被告乙○○；被告乙○○都說這
      些支票是德克公司生意往來收取的客票，伊不認識客票的
      發票人，所以都要求被告乙○○背書，表示他願意負責，
      且亦有德克公司的蓋章，伊相信德克公司的經營狀況及被
      告乙○○應會負責任，所以才借錢給被告乙○○；後來金
      永成公司的支票有兌現，伊沒有要提告，但因為第1張支
      票跳票沒幾天，德克公司就沒有營業且解散了，與被告乙○○向伊借錢的時間相近，且短時間內3張票據都跳票，
      發票人公司亦解散，才合理懷疑遭被告乙○○詐欺等語以
      觀，被告確有分3次持如附表所示之支票3紙及已兌現之金
      永成公司之支票1紙，以該4紙支票均係德克公司之客票為
      由，向告訴人丙○○借款無訛；惟查，如附表編號3所示
      ，發票人建芳商行、發票日97年3月5日之支票，在告訴人
      丙○○於97年2月25日向被告乙○○提出告訴之際，尚未
      屆支票到期日，其後雖亦因「存款不足」遭臺灣票據交換
      所臺中分所退票，有該紙支票之正、反面及退票理由單均
      影本在卷足參（見臺灣臺中地方法院檢察署97年度他字第
      920號偵查卷第36、37頁），惟證人即告訴人丙○○於本
      院審理時到庭證稱：「（問：在你對建芳商行提出告訴，
      建芳商行出面協調解決，有沒有提到他們的票為何會在被
      告乙○○手上？）我有問建芳商行，建芳商行說他們與被
      告乙○○有生意往來，我有相信。」等語（見本院卷99年
      3月5日審理筆錄第16、17頁），而如附表編號2所示，發
      票人宸鴻公司、發票日97年2月27日之支票，雖因宸鴻公
      司之負責人張士銘係被告乙○○之胞兄，惟被告乙○○既
      供稱取得該紙支票之原因係德克公司為宸鴻公司製作汽車
      零件泵浦之應收貨款等語，且遍查卷內事證，並無積極證
      據足資證明該紙支票並非如被告所辯係德克公司之應收帳
      款，是被告乙○○辯稱上開伊持向告訴人丙○○借款之如
      附表編號2、3所示宸鴻公司及建芳商行之支票均係德克公
      司應收帳款之客票等語，應可信為真實；是被告乙○○持
      該2紙德克公司之客票向告訴人丙○○借貸款項，應認無
      施用詐術甚明。
（二）又查，如附表編號1所示，發票人饌墘公司、發票日97年1
      月24日之支票，依共同被告甲○○供述係伊拿饌墘公司的
      支票與被告乙○○交換德克公司的支票，而交換支票一般
      都是因為公司需要週轉以支付貨款使用等語，且證人丙○○亦證稱：「（問：你為什麼不收被告乙○○自己的票或
      是被告乙○○公司的票，為什麼要收客票？）我有問過被
      告乙○○，他告訴我說收取客票比較安全，有二層保護，
      我個人也是想收取客票發票人及背書人都要負責，的確比
      較安全。」、「（問：如果你知道被告乙○○所提供的支
      票是向他人借票或是換票而來，而非實際經營業務所收到
      的應收帳款之客票，你會同意借款給被告乙○○？）如果
      是借票或是換票的話，我就不會同意，因為會存在一些不
      正常的往來關係，這是常識。」等語（見本院卷99年3月
      5日審理筆錄第8、13頁），是被告乙○○為向告訴人丙○○順利借得款項，將其與被告甲○○以交換票據取得之饌
      墘公司支票，持向告訴人丙○○借款，並故意佯稱係德克
      公司應收帳款之客票，以取信告訴人丙○○，其所為確有
      施用詐術甚明；惟被告乙○○於該次借款之際，除持該紙
      饌墘公司支票外，尚有持另紙已於97年1月2日兌現，票面
      金額8萬5千元之金永成公司支票向告訴人丙○○借款，此
      為刑事告訴狀所載明，且被告乙○○於96年12月21日出具
      之「收款證明」（見臺灣臺中地方法院檢察署97年度他字
      第920號偵查卷第18頁）亦有提及告訴人丙○○收受此紙
      金永成公司支票等語，是被告乙○○既於同次借款之際，
      一併提出確為德克公司應收帳款之客票即金永成公司之支
      票，及與被告甲○○交換票據取得之饌墘公司支票，則倘
      被告乙○○確有為自己不法所有之意圖及詐欺取財之意思
      ，依一般經驗法則判斷，實無可能持該紙日後即能兌現之
      金永成支票向告訴人丙○○調借現金，此與一般以空頭支
      票詐財之情形顯不相符。
（三）再查，依證人即告訴人丙○○於本院審理時證述：「（問
      ：照你這樣講你借錢的原因是被告乙○○背書，這樣你就
      借錢給他？）是被告乙○○拿客票來給我，我說我不認識
      客票的發票人，被告乙○○說這客票是他往來的客戶，我
      就請被告乙○○要背書。（問：被告乙○○如何說明客票
      是他往來的客戶？）我沒有請他進一步提出證明，我只有
      要求他在票背書，表示他願意負責任，且有德克公司的蓋
      章。（問：你是相信客票是被告乙○○公司收到的貨款應
      該會兌現，所以你才願意借錢給被告乙○○？）是的。（
      問：你要求被告乙○○背書，還有公司的蓋章，也是相信
      德克公司的經營狀況，被告乙○○應該會負責你才借錢給
      被告乙○○？）是的。」（見本院卷99年3月5日審理筆錄
      第6、7頁）、「（問：客票的開票人或是開票公司你根本
      不認識你如何去評估？）所以我要求被告乙○○要在客票
      背書，我認為人講話要有誠信，且又是認識的人，如果是
      陌生的人拿陌生的票我是絕對不會借錢給他。」（見本院
      卷99年3月5日審理筆錄第8頁）、「（問：你在告訴狀裡
      面有提到被告乙○○離職之後，你們很少聯絡，為什麼你
      會在被告乙○○找你投資、借款的時候，最後同意借款給
      被告乙○○？）因為被告乙○○在我於大陸合夥的那家公
      司所作的產品就是德克公司與華碩公司報價單裡面所記載
      的產品，我認為同性質的產品，我認為被告乙○○是有認
      真要經營，我才會願意借錢給被告乙○○。」（見本院卷
      99年3月5日審理筆錄第12頁）、「（問：如果被告拿支票
      跟你說要借錢，沒有告訴你支票的來源，但是表示他會背
      書，會以被告乙○○自己的名義或是德克公司的名義背書
      負起背書人的責任，你是否會借錢給他？）以當時的情況
      ，德克公司還沒有結束，我會借錢給他，且因為被告乙○○有提供公司的那些資料。（問：所以你看中的是德克公
      司的營運狀況及被告乙○○會以背書人的責任來負責所以
      你才借錢給被告乙○○？）是的。」（見本院卷99年3月5
      日審理筆錄第16頁）等語以觀，告訴人丙○○顯係因與被
      告乙○○原屬舊識，且依被告乙○○所提出之德克公司資
      料，判斷德克公司確有正常營運，因而與被告乙○○間有
      一定程度之信賴關係存在；且依卷附如附表所示3紙支票
      之票據背面確有被告乙○○及德克公司之印文（見臺灣臺
      中地方法院檢察署97年度他字第920號偵查卷第15、17及
      36頁），堪認被告乙○○持各該支票向告訴人丙○○借款
      之際，確有為蓋章背書之行為，足認被告乙○○應有擔負
      支票背書人之票據責任，而無為自己不法所有之意圖甚明
      。
（四）被告甲○○雖與被告乙○○就如附表編號1所示之饌墘公
      司支票，有因交換票據之原因而將該紙支票交付被告乙○○持向告訴人丙○○借款，惟據證人即告訴人丙○○證稱
      ：「（問：就整個借款過程，被告甲○○跟你有任何的接
      觸？）沒有，我不認識被告甲○○。」（見本院卷99年3
      月5日審理筆錄第17頁）等語以觀，足認被告甲○○確未
      與告訴人丙○○有何接觸，即並無向告訴人丙○○施用任
      何詐術，雖該紙支票係被告乙○○向告訴人丙○○佯稱係
      德克公司之客票，而以施用詐術之方式向告訴人丙○○借
      得款項，惟被告乙○○借得該筆款項既無為自己不法所有
      之意圖，已如前述，則被告甲○○自亦無親自實施詐欺取
      財之犯行及為自己不法所有之意圖甚明。
（五）按刑法第339條第1項詐欺取財罪之成立，係以意圖為自己
      或第三人不法之所有，以詐術使人將本人或第三人之物交
      付為要件；本院綜觀全部事證，認檢察官所舉之證據，尚
      不足以證明被告乙○○持如附表編號2、3所示之支票向告
      訴人丙○○借款，確有對告訴人丙○○施用任何詐術行為
      ，且本件被告2人就被告乙○○持如附表編號1所示之支票
      向告訴人丙○○借貸所得之款項，亦均無為自己不法所有
      之意圖，是被告2人之行為，核與上揭刑法第339條第1項
      詐欺取財罪之構成要件顯不該當，是依前揭判例意旨，應
      為有利於被告2人之認定，更不必有何有利之證據。此外
      ，復查無其他積極證據足資證明被告2人有何詐欺取財之
      犯行，被告2人本案被訴詐欺取財之犯罪不能證明，應均
      諭知無罪之判決。
據上論斷，應依刑事訴訟法第301條第1項前段，判決如主文。
中    華    民    國    99    年    3     月    19    日
                  刑事第十四庭  審判長  法  官  陳得利
                                        法  官  何世全
                                        法  官  許月馨
以上正本證明與原本無異。
如不服本判決應於收受判決後10日內向本院提出上訴書狀，並應
敘述具體理由；其未敘述上訴理由者，應於上訴期間屆滿後20日
內向本院補提理由書（均須按他造當事人之人數附繕本）「切勿
逕送上級法院」。
                                        書記官  黃美雲
中    華    民    國    99    年    3     月    19    日
附表：
   付款人       發票人      票號       發票日       金額
１ 板信銀行     饌墘公司   PＺ0000000   00.1.24   189,760元
   北臺中分行   甲○○（起訴書誤載為陳文聰）
２ 彰化銀行     宸鴻公司   CＺ0000000   00.2.27   312,900元
   太平分行     張士銘
３ 第一銀行     建芳商行   YＺ0000000   00.3.5    293,580元
   豐原分行     王建裕

司法院資訊處製作；財團法人民間司法改革基金會備份。
